【裁判字號】    96,上訴,1603
【裁判日期】    970812
【裁判案由】    政府採購法
【裁判全文】
臺灣高等法院高雄分院刑事判決        96年度上訴字第1603號
上  訴  人
即  被  告  丙○○
選任辯護人  施秉慧律師
            焦文城律師
上列上訴人因政府採購法案件，不服臺灣高雄地方法院94年度訴
字第1921號中華民國96年5 月30日第一審判決（起訴案號：臺灣
高雄地方法院檢察署92年度偵字第20905 號），提起上訴，及移
送本院併辦部分（臺灣臺東地方法院檢察署96年度偵字第1251號
），本院判決如下：
    主  文
原判決撤銷。
丙○○共同連續意圖使廠商不為投標及違反其本意投標，而施脅
迫，累犯，處有期徒刑肆年，減為有期徒刑貳年。
    事  實
一、丙○○於民國84年間因槍砲彈藥刀械管制條例案件，經臺灣
    高雄地方法院84年度易字第2205號判處有期徒刑2 年確定，
    於86年1 月14日縮短刑期假釋「接續執行感訓處分」，於86
    年6 月29日假釋期滿未經撤銷而執行完畢，猶不知悔改，因
    得悉依據政府採購法發包之後述政府公共工程，竟基於與後
    述共犯共同基於意圖使有意參與上開工程標案之廠商不為投
    標及違反其本意投標，而施脅迫之概括犯意之連絡，連續為
    後述行為：
(一)、緣周順天（本院97年度上訴字第474 號審理中）、鍾錦和、
    蘇崑雄、己○○、陳智宏、洪文安（以上等人均經臺灣高雄
    地方法院另案判決確定）計畫對高雄縣大寮鄉公所依據政府
    採購法，於90年5 月15日發包之「大寮鄉都市○○○號道路
    截彎取直工程」（工程預算新臺幣（下同）1,811 萬8 千元
    ）進行圍標，先由陳智宏向時任大寮鄉長之徐張貴華（另案
    於本院審理中）探得工程底價，由己○○負責收購標單，另
    蘇崑雄負責處理較難處理之廠商及為圓仔湯錢之分配，由時
    任大寮鄉公所建設課技士之崔樹麟（經臺灣高雄地方法院另
    案判決）提供周順天領標廠商名單。嗣於90年5 月14日，崔
    樹麟將業已郵寄至大寮鄉公所未遭攔截之幗國營造有限公司
    （下稱幗國公司）之標單洩漏予周順天，周順天等人為使該
    工程之圍標能順利進行，且因幗國公司之負責人潘重任係透
    過丁○○將標單以郵寄方式寄至大寮鄉公所投標，遂由周順
    天同夥之己○○委由綽號「北港仔」之丙○○，由丙○○於
    90年5 月14日晚間打電話向丁○○恫稱：你即使標到工程也
    沒有辦法做到完工等語，並以給予4 萬元代價要求丁○○抽
    回標單，丁○○心生恐懼而將此經過告知潘重任，潘重任則
    於隔日（15日）上午8 時許，前往大寮鄉公所辦理退標手續
    。丙○○以此施脅迫方式，使廠商不為投標。
(二)、丙○○續承上開概括之犯意，並與其姪即綽號「阿茂」之林
    應茂，及綽號「東海」之鍾懿章、阮來清、綽號「瘦福」之
    楊宗福等人（均由臺灣臺東地方法院97年度訴字第178 號審
    理中）組成圍標集團，自91年3 月間起，對於行政院經濟部
    水利署第八河川局（下稱第八河川局）依據政府採購法，所
    陸續發包之後述工程之標案展開圍標，即在工程開始領標至
    開標前之期間，派員至發包單位附近守候，記下領標之廠商
    名單及阻擋欲參與投標之廠商投遞標單，並於上開期間內聯
    絡有意投標廠商至特定地點聚會，若有不從者，則對該廠商
    施以脅迫，致廠商心生恐懼而同意聚會。丙○○、林應茂等
    圍標集團成員則於聚會中，要求有意投標之廠商先行就渠等
    及其餘未得標廠商在開標後所能獲得之利潤出價，並以出價
    最高者為主標廠商（俗稱「爐主」），其餘廠商均為陪標廠
    商，再議定主標廠商之工程投標金額及陪標廠商之投標金額
    （俗稱搓圓仔湯），要求聚會之廠商於投標時，均須依上開
    議定之結果投標，不得互相競價，藉以提高主標廠商得標標
    價從中牟利，使廠商違反其本意投標或不為投標。事後，並
    由丙○○、林應茂等圍標集團集團成員，一一通知有領標而
    未與會之領標廠商要求渠等亦均須依上開議定之結果投標。
    開標後若順利由前述議定之主標廠商得標，則該得標之主標
    廠商須將上開之「搓圓仔湯」錢交由丙○○等圍標集團成員
    ，由丙○○等圍標集團成員抽取百分之50之利潤，其餘金額
    再依比例分配予陪標廠商（數千元至數萬餘元不等）。而於
    圍標過程中，若有領標廠商不願意配合，丙○○等圍標集團
    成員即施以脅迫等不法手法，強使廠商不為投標或違反其本
    意投標：
 1、美山海岸保護工工程（開標時間為91年3 月6 日上午10時30
    分，開標地點為第八河川局會議室，核定底價2,092 萬9 千
    元，投標廠商計有政富營造有限公司【下稱政富營造公司】
    、申展營造有限公司、偉峻營造股份有限公司【下稱偉峻營
    造公司】、錦茂營造有限公司【下稱錦茂營造公司】、順聯
    營造股份有限公司、煜峰營造有限公司【下稱煜峰營造公司
    】、翔傑營造有限公司【下稱翔傑營造公司】、勝榮營造有
    限公司【下稱勝榮營造公司】）：
    丙○○等圍標集團成員於91年3 月5 日下午或晚間，以電話
    向領標廠商即偉峻營造公司負責人甲○○恐嚇稱：絕對不能
    先行投寄標單，如果私自寄出去就試看看等語，使甲○○心
    生畏懼。丙○○等圍標集團成員復召集甲○○等上開領標廠
    商負責人進行上述「搓圓仔湯」會議，使甲○○等廠商違反
    其本意投標或不為投標。嗣於開標當日，因丙○○等圍標集
    團成員獲悉有其他領標廠商在圍標過程中漏失，且迄開標當
    日均未能有效掌控對方之投標行為，乃臨時改由各廠商自行
    決定標價投標，經開標結果，由翔傑營造有限公司，以標價
    1,528 萬元得標。
 2、台東海岸保護工整建工程（開標時間為91年3 月6 日上午10
    時分，開標地點為第八河川局會議室，核定底價2,500 萬元
    ，投標廠商計有永鎰營造有限公司【下稱永鎰營造公司】、
    開楠營造有限公司【下稱開楠營造公司】、政富營造公司、
    東一營造有限公司【下稱東一營造公司】、偉峻營造公司、
    偉立營造有限公司【下稱偉立營造公司】、勝榮營造有限公
    司、煜峰營造公司）：
    丙○○等圍標集團成員於91年3 月5 日下午或晚間，以電話
    向甲○○恐嚇稱：絕對不能先行投寄標單，如果私自寄出去
    就試看看等語，使甲○○心生畏懼；又以電話要求東一營造
    公司負責人庚○○不得自行投標搶標，必須配合陪標，並恐
    嚇稱：若不配合，即對其不利等語，亦使庚○○心生畏懼；
    另丙○○等圍標集團成員阮來清等人，於91年3 月6 日上午
    開標前，前往設於台東市○○○路470 號之永鎰營造公司，
    要求李福來配合圍標，因李福來稱已完成投標，阮來清等人
    即向李福來恐嚇稱：此次因其擅自投標，致圍標集團受有損
    失，下次再有不配合事情發生，大家就走著瞧等語，使李福
    來心生恐懼；丙○○等圍標集團成員復召集領標廠商甲○○
    、庚○○、偉立營造公司負責人盧淑芬等人，至台東市監理
    所附近某空地，進行上述「搓圓仔湯」會議，決議以出價最
    高之東一營造公司為主標廠商，事後，並由丙○○等圍標集
    團成員，一一通知有領標而未與會之廠商須依上開議定之結
    果投標。嗣於開標當日上午，因丙○○等圍標集團成員獲悉
    有永鎰營造公司在圍標過程中漏失，乃臨時決定由各參與圍
    標之廠商自行投標，而經開標結果，由開楠營造公司以1,86
    萬5 千元得標。
 3、豐源海岸保護工工程（開標時間為91年3 月6 日上午10時，
    開標地點為第八河川局會議室，核定底價2,200 萬元，投標
    廠商計有永鎰營造公司、永盛營造股份有限公司、申甲營造
    股份有限公司、開楠營造公司、東一營造公司、煜峰有限公
    司、偉峻營造公司、偉立營造公司、臺華營造有限公司【下
    稱臺華營造公司】、勝榮營造有限公司）：
    丙○○等圍標集團成員於91年3 月5 日，以電話向甲○○恐
    嚇稱：絕對不能先行投寄標單，如果私自寄出去就試看看等
    語，使甲○○心生畏懼；又以電話要求庚○○不得自行投標
    搶標，必須配合陪標，並恐嚇稱：若不配合，即對其不利等
    語，亦使庚○○心生畏懼；另丙○○等圍標集團成員阮來清
    等人，於91年3 月6 日上午開標前，前往設於台東市○○○
    路470 號之永鎰營造公司，要求李福來配合圍標，因李福來
    稱已完成投標，阮來清等人即向李福來恐嚇稱：此次因其擅
    自投標，致圍標集團受有損失，下次再有不配合事情發生，
    大家就走著瞧等語，使李福來心生恐懼；丙○○等圍標集團
    成員復召集領標廠商甲○○、盧淑芬、庚○○、臺華營造公
    司負責人壬○○等人，在不詳地點，進行上述「搓圓仔湯」
    會議，並使廠商違反其本意投標或不為投標。事後並由丙○○圍標集團成員一一通知有領標而未與會之領標廠商須依上
    開議定之結果投標。嗣開標當日上午，因丙○○獲悉有永鎰
    營造公司在圍標過程中漏失，乃臨時決定由各參與圍標之廠
    商，自行投標，而經開標結果，由偉峻營造公司以1,530 萬
    9 千元得標。
 4、卑南溪梅山部落護岸工程（開標時間為91年3 月7 日上午10
    時，開標地點為第八河川局會議室，核定底價1,800 萬元，
    投標廠商計有凱昱營造有限公司【下稱凱昱營造公司】、崧
    源營造有限公司【下稱崧源營造公司】、東一營造公司、錦
    茂營造公司、群桔營造有限公司【下稱群桔營造公司】、煜
    峰營造公司、輝營造有限公司、鼎沛營造工程有限公司）
    ：丙○○等圍標集團成員於91年3 月6 日，打電話予崧源營
    造公司負責人洪錫環，告知此次標案要進行圍標；翌日晚間
    8 時30分許，丙○○等圍標集團成員林應茂並以電話召集洪
    錫環、庚○○、代表群桔營造公司之丁○○、錦茂營造公司
    負責人林茂雄、代表凱昱營造公司之郭櫻總等人，在台東市
    東海國中附近之楊宗福（綽號「瘦福」）住宅，進行上述「
    搓圓仔湯」會議。會中決議以出價為268 萬元之凱昱營造公
    司為主標廠商，並由丙○○決定主標廠商之工程投標金額為
    1,750 萬元，另陪標廠商之投標金額均需高於1,750 萬元，
    要求聚會之廠商於投標時，均須依上開議定之結果投標。事
    後並由丙○○等圍標集團成員一一通知有領標而未與會之領
    標廠商須依上開議定之結果投標。嗣於開標當日早上，丙○○等圍標集團成員林應茂打電話要求盧淑芬需依議定結果投
    標，因盧淑芬表示該公司已自行完成製作標單，林應茂乃要
    求盧淑芬不要前往投標，盧淑芬恐招惹事端，因而未前往投
    標。經價格標開標結果，由昱凱營造公司以1,750 萬元得標
    。
 5、三間海岸保護工工程（第1 次開標時間為91年3 月8 日上午
    10時，開標地點為第八河川局會議室，投標廠商計有申展營
    造有限公司、臺華營造公司、偉峻營造公司、東一營造公司
    、宏和營造公司【下稱宏和營造公司】、煜峰營造公司、冠
    勝營造工程有限公司、翔傑營造工程有限公司、永鎰營造公
    司、順聯營造有限公司、錦茂營造公司、順裕營造有限公司
    、萬年營造有限公司【下稱萬年營造公司】；第2 次開標時
    間為91年3 月22日上午10時，開標地點為第八河川局會議室
    ，核定底價2,570 萬元，投標廠商計有臺華營造公司、東一
    營造公司、煜峰營造公司、錦茂營造公司、偉峻營造公司、
    蒸盛營造有限公司）：
  (1)丙○○等圍標集團成員於91年3 月7 日晚間，以電話向甲○○恐嚇稱：絕對不能先行投寄標單，如果私自寄出去就試看
    看等語，使甲○○心生畏懼；又以電話要求庚○○絕對不得
    先行投寄標單，必須配合陪標，並恐嚇稱：寄出去的話給我
    試試看等語，使庚○○心生畏懼；另因不滿乙○○（政富營
    造公司負責投標人員）曾自行投標，即打電話警告乙○○以
    後不得自行投標，因該等標案都有人在處理等語，乙○○於
    領取本工程標單後，即不敢前往投標。丙○○等圍標集團成
    員召集萬年營造公司實際負責人鄭雄敬、宏和營造公司負責
    人黃教枝、李福來、丁○○、庚○○、甲○○、乙○○等人
    ，在台東市東海國中附近某空地，進行上述「搓圓仔湯」會
    議，決議以出價約350 萬元之萬年營造公司為主標廠商，並
    由丙○○決定主標廠商之工程投標金額約2,000 萬元，另陪
    標廠商之投標金額均需高於2,000 萬元，要求聚會之廠商於
    投標時，均須依上開議定之結果投標。事後並由丙○○等圍
    標集團成員一一通知有領標而未與會之領標廠商須依上開議
    定之結果投標。嗣於開標當日，因第八河川局人員發現有串
    通圍標之情狀，由主持人當場宣佈廢標。
  (2)丙○○等圍標集團成員於91年3 月22日第2 次開標前某日，
    以電話要求庚○○不得自行投寄標單，必須配合陪標，並恐
    嚇稱：否則試試看等語，使庚○○心生畏懼；又於91年3 月
    21日晚間，以電話恐嚇甲○○不能先行投寄標單，果私自寄
    出去就試看看等語，使甲○○心生畏懼；又於91年3 月21日
    晚間，丙○○以電話詢問壬○○，是否願意以350 萬元代價
    ，擔任該項工程第2 次開標之主標廠商。經商討後，決定由
    壬○○以245 萬元之代價擔任該次圍標之主標廠商，繼而由
    丙○○決定工程得標金額為2,450 萬元及陪標廠商之投標金
    額須高於2,450 萬元。嗣於開標當日計有上述凱昱營造有限
    公司等6 家參與投標，經開標結果由臺華營造公司以2,450
    萬元得標。
 6、加典溪左案一、二號堤防整建工程（開標時間為91年3 月22
    日上午10時30分，開標地點為第八河川局會議室，核定底價
    2,458 萬元，投標廠商計有臺華營造公司、東一營造公司、
    煜峰營造公司、建隆營造有限公司【下稱建隆營造公司】、
    永盛營造股份有限公司、瑞誠營造有限公司、順裕輝營造有
    限公司、明陽營造有限公司）：
    丙○○等圍標集團成員於91年3 月22日前某日，以電話要求
    庚○○不得自行投寄標單，必須配合陪標，並恐嚇稱：否則
    試試看等語，使庚○○心生畏懼。丙○○等圍標集團成員復
    召集壬○○、庚○○等人，在不詳地點進行上述「搓圓仔湯
    」會議，事後並由丙○○等圍標集團成員一一通知有領標而
    未與會之領標廠商壬○○等人須依議定之結果投標。嗣於開
    標當日，因丙○○獲悉建隆營造公司在渠等之圍標過程中漏
    失，且已自行投標，丙○○雖撥打電話予建隆營造公司負責
    人戊○○，要求戊○○取回已投遞之標單未果，經開標結果
    而由建隆營造公司以1,736 萬元得標。丙○○等圍標集團成
    員亦因不滿戊○○自行投標，即以電話對戊○○恐嚇稱：以
    後若不配合，將砍斷其手腳等語，致戊○○心生畏懼。
二、案經法務部調查局臺東縣調查站報告臺灣臺東地方法院檢察
    署檢察官指揮偵辦，臺灣臺東地方法院檢察署檢察官呈請臺
    灣高等法院檢察署核准後移轉臺灣高雄地方法院檢察署檢察
    官偵查起訴。
    理  由
一、證據能力：
(一)、證人丁○○、鄭雄敬、乙○○、黃教枝、戊○○、甲○○、
    壬○○、鍾運定、庚○○、洪錫環、盧淑芬等人前於調查站
    、警詢之陳述，並無其他證據足認有何非出於自由意志而為
    陳述之情形，又其等於檢察官偵查中訊問作證時，均先經檢
    察官確認其等上開先前之陳述為實在，則檢察官逕行接續訊
    問，足見上開證人等均係以其等先前之陳述為偵查證詞之一
    部分，而上開證人等之偵查陳述，又均具結在卷，且均未曾
    提及檢察官在偵查時有不法取供之情形，且亦無證據足以證
    明證人等上開偵查陳述有顯不可信之情況，依刑事訴訟法第
    159 條之1 第2 項規定，均認有證據能力。
(二)、證人甲○○、庚○○嗣於原審詰問陳述又與其等上開調查站
    、警詢陳述不符，而其等先前之陳述，各經原審及本院勘驗
    訊問過程錄影內容後，並無有何非出於自由意志陳述之情形
    ，自具有較可信之特別情況，且為證明犯罪事實存否所必要
    ，依刑事訴訟法第159 條之2 規定，認有證據能力。
(三)、證人戊○○於調查站陳述後，於94年1 月間死亡，且證人戊○○於93年12月16日偵查中具結表示其於調查站之陳述為實
    在，又無其他證據可認有何非出於自由意志陳述之情形，足
    認其上開調查站陳述有較可信之特別情況，且為證明本件被
    告犯罪事實存否所必要，依刑事訴訟法第159 條之3 第1 款
    規定，認有證據能力。
(四)、證人李福來於調查站陳述後，嗣於原審經傳喚、拘提均未能
    到庭接受詰問，足見其所在不明，又無其他證據可認其於調
    查站有何非出於自由意志陳述之情形，足認其於調查站陳述
    有較可信之特別情況，且為證明本件被告犯罪事實存否所必
    要，依刑事訴訟法第159條之3第3款規定，認有證據能力。
(五)、本件通訊監察錄音係偵查犯罪機關依法定程序實施監聽所得
    ，而通訊監察譯文，雖為偵查犯罪機關單方面製作，但本院
    業已踐行調查證據之程序，自得採為認定犯罪事實之基礎（
    最高法院93年度台上字第6510號判決要旨足參），則本件卷
    附通訊監察譯文，自有證據能力。
(六)、卷附之中華電信0000000000號行動電話（被告申辦）查詢資
    料、第八河川局96年8 月23日水八工字第0965003741號函，
    固均屬書面之傳聞證據，然檢察官、被告、辯護人已於本院
    審理調查上開證據時，就此證據能力均表示無意見，且本院
    認為以之作為本件論証之證據，均與待證事實具有關聯性，
    作為本案之證據亦屬適當，依刑事訴訟法第159 條之5 第1
    項規定，自得為證據。
二、訊據上訴人即被告丙○○固坦承其有參與上開各工程之圍標
    ，並收取「搓圓仔湯」的錢等事實，但否認上開暴力圍標犯
    行，辯稱：上開事實一(一)部分，其僅係受己○○之託，打電
    話請丁○○抽回標單放棄這個工程標，丁○○後來也拿到4
    萬元，其於電話中並未對丁○○出言恐嚇；上開事實一(二)部
    分，其並無對這些工程廠商出言恐嚇或其他脅迫情事，這些
    廠商也有出庭作證證明其並無施以脅迫云云。惟查：
(一)、上開事實一(一)部分：
 1、此部分事實，業據證人丁○○迭於警詢、偵查陳述綦詳（見
    高雄市政府警察局三民第二分局警卷(一)「下稱警一卷）第11
    頁以下、臺灣高雄地方法院檢察署92年度偵字第20905 號卷
    宗「下稱偵卷」第173 頁以下），核與證人潘重任於調查局
    南機組、原審（見一卷第182 頁以下、原審卷第201-204 頁
    ）、己○○於調查站（見警一卷第5 頁背面以下）等人所證
    述相符，並有中文公開招標公告、幗國公司標單封、工程標
    單（兼切結書）、工程估價單（見警一卷第36至41頁）、高
    雄市政府警察局三民第二分局通訊監察譯文表（見警一卷第
    79頁以下）等附卷可稽。且幗國公司投標「大寮鄉都市○○○號道路截彎取直工程」之標價為1,620 萬元，較決標價1,
    680 萬元猶低60萬元，為該工程底價之89.41%左右，係一般
    公共工程合理之標價，足見幗國公司投標前曾就該工料項目
    高達數十項之工程圖說（由招標公告資料觀之，該工程圖說
    工本費為2,000 元，顯見該工程圖說內容非少）耗費相當之
    工程估價成本，經過利潤評估後，始計算出該投標價格，並
    籌措投標總金額5%之押標金（換算標價1,620 萬元之5%為81
    萬元）持以投標，則衡之客觀商業求利之經驗法則，證人丁○○、潘重任若非遭受上開恐嚇，並因而受迫撤回投標，渠
    等豈可能於該公司已耗費估價成本並已投出標單後，再將標
    單撤回？堪認證人丁○○、潘重任證稱渠等因遭恐嚇而撤回
    標單等情，堪予採信。
 2、觀諸高雄市政府警察局三民第二分局通訊監察譯文表中丙○○（持用門號0000000000號電話）於90年5 月14日15時36分
    之通訊監察譯文內容：「男：我現在正在公所。丙○○：哦
    。男：現在有1 節（指投標文件）進去了，人故意閃到大陸
    。丙○○：用公司進去弄。男：就是不要。丙○○：誰？男
    ：岡山的。丙○○：誰？男：姓韓的。丙○○：牌名呢？男
    ：單子不在。丙○○：你有接到本人嗎？男：現在沒有，他
    過去大陸，大陸手機也沒有開。丙○○：他公司怎麼講？男
    ：變戶我共事的伙伴要跟他拼輸贏呀，開始說不抽，早上打
    電話到建設課，說要檢舉，要讓我們開不成，本來有同意要
    抽的。丙○○：哪有還沒有弄就拼輸贏，一定要最後。男：
    我會被氣死；丙○○：有1 招叫人開刀就好了，一樣開，就
    是跟他的開刀，只要拿得出來，我就有辦法跟他開刀。男：
    節仔呢？丙○○：約呀，看到寄多少，只要看啊。男：這招
    我是有用過。丙○○：會沒有肉啦（指沒有利潤）」（見警
    一卷第79頁背面- 第80頁）所顯示周順天集團圍標之情節，
    與證人己○○於警詢所述周順天集團使岡山韓姓廠商撤回投
    標之情節相符。是被告丙○○曾參與討論如何處理岡山韓姓
    廠商撤回投標「大寮鄉都市○○○號道路截彎取直工程」，
    堪認被告確有參與周順天圍標犯行。佐以，被告丙○○於90
    年5 月15日7 時51分通訊監察譯文內容：「丙○○：對方又
    反悔了，慢一點，你們都不要到現場去，我現在在和牌主溝
    通，潘仔啦... ；丙○○：潘仔已經到枋寮了，台東姓林的
    名字叫金福，都是這個在搞怪」等通訊監察譯文內容（見警
    一卷第80頁背面），均核與證人丁○○、辛○○、己○○等
    人證述被告丙○○脅迫幗國公司撤回投標「大寮鄉都市○○○號道路截彎取直工程」之情節相符，益徵被告確有參予周
    順天等人圍標集團之犯行。
 3、證人丁○○於原審雖更異前詞證稱：被告並未出言恐嚇「你
    即使標到工程也沒有辦法做到完工」，係另案被告周順天之
    手下恐嚇伊云云。惟觀之證人丁○○於當日審理時，於審判
    長詢及其意思是否要以當日庭訊所述為準，警詢筆錄不能為
    準時，證稱：是的，因為事情太久了云云；經檢察官詢之：
    既然說事情太久，為何於今日可以確定北港並無出言恐嚇時
    ，則證稱：我就是記得云云，可見證人丁○○於原審證述，
    顯有前後矛盾之情。況證人丁○○於警詢時證述之時間僅距
    事發1 月餘，其記憶應較事隔5 年餘之原審審理時之記憶清
    晰，證人所陳應以其於審理時之證述為準等詞，顯與常情不
    符，委不足採，不能據此為被告有利之認定。
 4、被告辯護人於本院聲請再傳訊證人己○○，欲證明「係己○○拜託被告打電話給丁○○，而非周順天拜託被告」等情（
    見本院卷第59-60 頁），然證人己○○業已陳述明確（如前
    所述），且就此部分待證事實，本院業已認定如前，則依刑
    事訴訟法第163 條之2 第2 項第3 款規定，本院認為此調查
    已無必要，附此敘明。
(二)、上開事實一(二)部分：
 1、第八河川局依據政府採購法，所發包之「美山海岸保護工程
    」、「台東海岸保護整建工程」、「豐源海岸整建工程」、
    「卑南溪梅山部落護岸工程」、「三間海岸保護工程」、「
    加典溪左岸一、二號堤防整建工程」等標案，被告均參與圍
    標，並打電話聯絡各投標之廠商召開會議，以決定得標者及
    所需分配之利益等情，業據被告坦承不諱，核與證人丁○○
    、潘重任、鄭雄敬、乙○○、黃教枝、戊○○、甲○○、壬○○、鍾運定、庚○○、劉智永、洪錫環、盧淑芬、李福來
    等人各於警詢、調查站、偵查中所證情節相符，且有通訊監
    察譯文（見臺東縣調查站丙○○集團涉嫌違反政府採購法案
    通訊監察破譯資料卷）、中華電信0000000000號行動電話（
    被告申辦）查詢資料（偵卷第167 頁）及第八河川局辦理「
    美山海岸保護工程」、「台東海岸保護工整建工程」、「豐
    源海岸整建工程」、「卑南溪梅山部落護岸工程」、「三間
    海岸保護工程」、「加典溪左岸一、二號堤防整建工程」之
    開（決）標紀錄（他卷第9-16頁）在卷可稽。至於卷附第八
    河川局96年8 月23日水八工字第0965003741號函覆關於該局
    工程發包投標文件之購買採「自行購領」、「通訊購取」，
    及送達採「郵寄」或「專人」方式（見本院卷第66頁），並
    不影響被告丙○○等圍標集團成員得以其他方式探知領標廠
    商及其等投標意願等情形，無從作為有利於被告之認定。
 2、被告丙○○等圍標集團成員就上開各工程，於有意願投標之
    廠商領取標單之後，即以電話聯絡要求不得自行寄出標單，
    必須配合圍標，至指定地點參加「搓圓仔湯」會議，又對未
    與會之領標廠商再次以電話聯繫，要求廠商按指定金額陪標
    ，使廠商違反其本意投標或不為投標，又對於不願配合之廠
    商出言恐嚇而施脅迫等事實，業經：
  (1)證人甲○○於警詢、調查站、偵查及原審證稱：被告及其同
    夥等人在電話中直接表明，要我們絕對不可以先行投寄標單
    ，並警告如果私自寄出去的話要我試看看，我聽了十分害怕
    ，所以只好配合；當我有意願投標，不願配合他們圍標時，
    隨後不久就會接到北港這邊的恐嚇電話，要我出門要小心。
    我曾被修理過，被告的小弟很多，被告曾帶小弟到我家要求
    我配合圍標等語明確（見警二卷第51-52 頁、臺東縣調查站
    卷「下稱調查卷」第59頁以下、偵卷第138 頁反面、原審卷
    第170-172 頁）。
  (2)證人戊○○於調查站、偵查證稱：曾投標「加典溪左岸一、
    二號堤防整建工程」，被告獲其同夥即打電話給我硬要我抽
    回標單，因為被告曾跟蹤我，揚言要砍斷我的手腳，我十分
    害怕，所以只好配合等語（見調查卷第49頁、偵卷第150 頁
    反面）；另證人李福來於調查站亦陳述：91年3 月6 日上午
    ，接獲自稱北港仔男子電話，要我不要前往投標並配合圍標
    ；之後，丙○○等圍標集團成員阮來清等人，到永鎰公司找
    我，表示我擅自投標，致其受有損失，下次再有不配合事情
    發生，大家就走著瞧等語（見調查卷第71-72 頁）。
  (3)證人庚○○於警詢、調查站、偵查證稱：上開工程均有參與
    ，被告及其同夥林應茂... 在我有意參標第八河川局的工程
    並領標後，都會打電話給我警告我，不可以再參加搶標，否
    則對我不利，並要求我一定要陪標，揚言不配合的話會對我
    不利，我因為擔心身家性命安全，所以只好配合他們等語（
    （見警二卷第84-85 頁、調查卷第125-127 頁、偵卷第140
    頁反面）。
  (4)證人丁○○於原審證稱：曾以群桔營造公司名義投標「卑南
    溪梅山部落護岸工程」，遭綽號阿茂之男子要求不要先投標
    ，去東海國中商量看看要怎樣，不配合也不行，我們廠商很
    無奈，去了又被打，不去又不行，廠商就是這麼倒楣等語（
    見原審卷第196 頁）。
  (5)證人鄭雄敬於偵查中證稱：（問：他如何阻止你？）以電話
    及在現場（阻止），因為他（丙○○）有黑道背景所以我會
    害怕等語（偵卷第142 頁反面）。
  (6)證人乙○○於調查站、偵查中證稱：我投標「美山海岸保護
    工程」、「台東海岸保護工整建工程」後，有一男子（偵查
    庭指認被告）打電話稱該等工程均有人在處理，叫我不要再
    投標，後來的「三間海岸保護工工程」等我便不敢投標，事
    後聽同業說該男子是綽號「北港仔」等語（見調查卷第33、
    35頁、偵卷第144 頁反面），嗣於本院審理時亦證述：其於
    調查站、偵查所述均實在等語明確（見本院卷第174 頁）。
  (7)證人盧淑芬、洪錫環、鍾運定、壬○○等人於偵查中及證人
    壬○○於原審各自證稱渠等因恐懼被告丙○○係黑道才配合
    投標等語在卷（見偵卷第136 、153 、156 、159 頁、原審
    卷第173-181 頁）。
  (8)證人甲○○上開警詢筆錄及證人戊○○上開調查站筆錄之內
    容錄音，經本院當庭勘驗結果，具體之對話內容即如卷附錄
    音譯文所載（見本院卷第108-118 頁反面），雖被告辯護人
    執此譯文內容主張與上開筆錄所載內容不符云云，然上開證
    人筆錄所載，本即經由詢問人與證人之對談中採擷簡要而記
    載，雖與譯文內容並非完全一致，但因證人口語內容常屬片
    段，經對照詢問人之問題與證人所言之前後文意內容，足認
    上開證人筆錄所載內容經核與實際對話原意，並無明顯出入
    不符之處，則本院引用上開證人筆錄作為被告論罪依據，自
    無不合。
  (9)參照以上多名證人對於被告之不利陳述，足證被告確實意圖
    使廠商違反其意願投標或不為投標，仗恃其圍標集團之不法
    勢力，而以脅迫方式強令廠商參與及遵守協議等事實甚明，
    則證人庚○○嗣於原審改口所稱其記得好像被告並未對伊說
    恐嚇的話等語（見原審卷第291 頁），顯屬迴護之詞，不足
    採信。
 3、領取標單需支付標單、工程圖說等相關費用，領一次數百元
    至上千元不等，視工程大小而定，廠商一年之標費甚至可達
    數十萬元，曾拿過被告分配「圓仔湯錢」一、二次，約3 、
    5 千等情，業經證人丁○○於原審證述綦詳（見原審卷第20
    0 頁），且證人甲○○、庚○○亦陳稱被告及其同夥分配「
    圓仔湯錢」，並無固定準則，被告等拿走大半後，剩下隨意
    分予廠商，每件約3 、5 千元或1 萬元等情（見調查卷第65
    、133 頁），又證人乙○○於本院亦證稱其整理每個每個工
    程案標單，約花1 萬多元，花2 、3 天時間去準備等語（見
    本院卷第175 頁），足徵參與工程投標廠商於投標前，均須
    花費時間、金錢購買標單、製作投標文件、看現場評估工程
    等事實明確，則衡之客觀商業求利之經驗法則，參與投標廠
    商自係有意願承做該等工程，以謀求更大利潤。而彼等參與
    圍標後卻只能獲得如此低之「圓仔湯錢」，廠商如何賺取利
    潤養家餬口？況此等工程圍標金數額均甚大，其中「三間海
    岸保護工程」之「圓仔湯錢」即達250 萬元，且在領得工程
    款前即需交付被告，此有證人壬○○於原審證詞可參（見原
    審卷第177-180 頁），而以250 萬元扣除分配廠商之數額，
    被告所得利潤達廠商之數十倍。然被告只需撥打電話召集會
    議便可坐享豐厚之收入，反之，陪標廠商卻僅能領極低之「
    圓仔湯錢」，另主標廠商不但須努力施做工程，還需先行交
    付鉅額之圍標金與被告，以此等客觀情狀觀之，若非遭受脅
    迫之情，參與投標廠商何需接受此種不平等之約定？則被告
    所辯其僅有圍標，並無施以脅迫手段，顯與常理有違。
(三)、綜上所述，被告所辯上情，均屬避重就輕卸責之詞，均不足
    採信。本件事證明確，被告上開犯行，足可認定。
三、論罪部分：
(一)、按政府採購法第87條第1 項，係以「意圖使廠商不為投標、
    違反其本意投標，或使得標廠商放棄得標、得標後轉包或分
    包，而施強暴、脅迫、藥劑或催眠術」為構成要件，由法條
    文義觀之，使廠商不為投標、違反其本意投標等，均係主觀
    之要件，只需行為人有此意圖，進而施以脅迫手段，即已該
    當全部構成要件而既遂，客觀上廠商有無因此而不為投標或
    違反本意投標，並非所問。本件被告丙○○所為上開犯行，
    雖非全使廠商不為投標或違反本意投標，然其脅迫行為既已
    完成，自屬既遂。故核被告所為上開事實一(一)(二)之意圖使廠
    商不為投標及違反其本意投標而施脅迫部分，係犯政府採購
    法第87條第1 項之罪。又被告於上開事實一(二)6 之加典溪左
    案一、二號堤防整建工程案開標後，對於證人戊○○所為恐
    嚇部分，係犯刑法第305 條恐嚇罪（檢察官起訴漏引此部分
    法條，但起訴事實已有敘及）。至於被告於投標前對廠商施
    以脅迫部分，雖亦該當刑法第305 條恐嚇罪之要件，然政府
    採購法第87條之1 所稱之脅迫本即有恐嚇之意涵，所保護之
    法益與恐嚇罪有所重疊，此部分應屬法律競合，不再論以恐
    嚇罪。
(二)、被告與周順天、己○○等人就上開事實一(一)部分，有犯意聯
    絡與行為分擔；另被告與林應茂、鍾懿章、莊東波、阮來清
    、楊宗福等人就上開事實一(二)部分，亦有犯意聯絡與行為分
    擔，均應論以共同正犯（按被告行為時之刑法第28條規定：
    「二人以上共同實施犯罪之行為者，皆為正犯」，而於被告
    行為後之95年7 月1 日修正施行之刑法第28條規定：「二人
    以上共同實行犯罪之行為者，皆為正犯」，依據立法理由說
    明，係將「共同正犯」之概念排除學說及實務上通稱之「陰
    謀共同正犯」、「預備共同正犯」，是修正後之共同正犯規
    定，限縮共同正犯之成立範圍，較修正前之規定有利於被告
    等人，經比較上開新舊法規定後，雖應依修正後刑法第28條
    論以共同正犯，然經與被告罪刑有關之後述連續犯等新舊法
    比較之適用，而予以綜合比較結果（最高法院95年第8 次刑
    事庭會議決議參照），仍認應適用修正前刑法第28條共同正
    犯規定。
(三)、被告上開多次違反政府採購法第87條第1 項犯行，時間緊接
    ，觸犯構成要件相同之罪，顯係基於概括之犯意反覆為之，
    應依修正前刑法第56條連續犯規定，論以一罪並加重其刑；
    又被告所犯上開恐嚇犯行，與違反政府採購法第87條第1 項
    犯行間，有方法結果之牽連關係，應依修正前刑法第55條牽
    連犯規定，從一重論以政府採購法第87條第1 項之罪（被告
    行為後，刑法關於牽連犯、連續犯之規定，業於94年2 月2
    日修正公布刪除，並於95年7 月1 日施行，則被告之犯行，
    因行為後新法業已刪除上開規定，此刪除雖非犯罪構成要件
    之變更，但顯已影響行為人刑罰之法律效果，自屬法律有變
    更。比較新、舊法律結果，因舊法係依牽連犯、連續犯規定
    論以一罪，新法則應依行為數分別論罪，自以舊法較有利於
    被告，依刑法第2 條第1 項前段規定，仍應適用較有利於被
    告之行為時法律即舊法論以牽連犯、連續犯，最高法院95年
    第8 次刑事庭會議決議參照）。
(四)、被告前因槍砲彈藥刀械管制條例案件，經原審法院判處有期
    徒刑2 年確定，於86年1 月14日縮短刑期假釋，於86年6 月
    29日假釋期滿未經撤銷而執行完畢等情，有臺灣高等法院被
    告前案紀錄表在卷可憑（見本院卷第25頁反面），被告受有
    期徒刑之執行完畢，於5 年內故意再犯有期徒刑以上之本罪
    ，無論依修正前刑法第47條或修正後第47條第1 項之規定均
    構成累犯，即無有利、不利之情形，自無庸為新、舊法之比
    較，本應適用修正後之刑法第47條規定論以累犯，然經與被
    告罪刑有關之其他連續犯、牽連犯等新舊法比較之適用，而
    予以綜合比較結果，仍認應適用修正前刑法第47條規定論以
    累犯，並加重其刑（最高法院97年4 月22日97年第2 次刑事
    庭會議刑議字第2 號決議意旨足參）。又被告所犯有上開連
    續犯及累犯兩種加重事由，應依法遞加之。
四、原審據以論處被告罪刑，固非無見；惟查：
(一)、被告所犯上開事實欄一(一)、(二)部分犯行，時間雖隔數月，但
    犯罪手法類似，且政府工程標案時程，須長期刻意關注始能
    得悉，而被告卻能先後於多次標案中與其他共犯各組圍標集
    團犯罪牟利，顯係基於概括犯意為之，仍應論以連續犯為當
    ，原判決所認予以分論併罰，自有未合。
(二)、被告犯罪後，關於刑法共同正犯規定業已修法（如前所述）
    ，原判決漏未論述關於此部分之比較適用，亦有未當。
(三)、被告所犯上開之罪，應有後述減刑條例之適用（如後所述）
    ，原判決亦有未及適用之不妥。
(四)、上開事實一(二)2 、3 所載，關於被告丙○○等圍標集團成員
    對於證人李福來施以脅迫而違反上開政府採購法犯行部分，
    原判決誤認不成立犯罪而不另為無罪諭知，尚有未恰。
五、被告上訴仍執前詞，指摘原判決不當，雖無理由，惟原判決
    既有上述可議，自應由本院將原判決撤銷改判。審酌被告雖
    非圍標集團之主謀，然為不法牟利竟參與圍標集團，恣意施
    以脅迫方式強令廠商參與及遵守協議，而違反其意願投標或
    不為投標，多次介入政府採購標案，破壞政府採購法所定公
    開、公正之投標原則，影響投標秩序至鉅，損及政府工程標
    案之進行，及危害參與標案廠商之投標意願程度非輕，雖事
    後坦承圍標，但對廠商施以脅迫等案情則始終否認之態度等
    一切情狀，量處如主文所示之刑。又被告上開犯罪時間，係
    於96年4 月24日以前，符合中華民國九十六年罪犯減刑條例
    所定之減刑條件，應予減刑二分之一如主文所示。
六、本件關於臺灣臺東地方法院檢察署96年度偵字第1251號移送
    本院併辦部分（見本院卷第165 之1-165 之6 頁），核與檢
    察官起訴書犯罪事實欄二所載事實相同，亦經本院認定如上
    開事實一(二)部分所載，附此敘明。
據上論結，應依刑事訴訟法第369 條第1 項前段、第364 條、第
299 條第1 項前段，政府採購法第87條第1 項，刑法第11條、第
2 條第1 項前段、第305 條，修正前刑法（下同）第28條、第55
條、第56條、第47條，中華民國九十六年罪犯減刑條例第2 條第
1項 第3 款、第7 條，判決如主文。
本案經檢察官方娜蓉到庭執行職務。
中    華    民    國     97    年    8    月    12    日
               刑事第一庭   審判長法  官  郭雅美
                                  法  官  徐美麗
                                  法  官  張意聰
以上正本證明與原本無異。
如不服本判決應於收受本判決後10日內向本院提出上訴書狀，其
未敘述上訴理由者，並得於提起上訴後10日內向本院補提理由書
狀（均須按他造當事人之人數附繕本）「切勿逕送上級法院」。
中    華    民    國     97    年    8    月    12    日
                                  書記官  陳金
附錄本件判決論罪科刑法條：
政府採購法第87條第1項
意圖使廠商不為投標、違反其本意投標，或使得標廠商放棄得標
、得標後轉包或分包，而施強暴、脅迫、藥劑或催眠術者，處1
年以上7 年以下有期徒刑，得併科新臺幣300萬元以下罰金。
刑法第305條
以加害生命、身體、自由、名譽、財產之事，恐嚇他人致生危害
於安全者，處2 年以下有期徒刑、拘役或300 元以下罰金。


司法院資訊處製作；財團法人民間司法改革基金會備份。
